【裁判字號】    98,上訴,2027
【裁判日期】    981224
【裁判案由】    偽造文書
【裁判全文】
臺灣高等法院臺中分院刑事判決        98年度上訴字第2027號
上  訴  人
即  被  告  丑○○
                    國民
上列上訴人因偽造文書等案件，不服臺灣彰化地方法院98年度訴
字第1110號中華民國98年7月27日第一審判決（起訴案號：臺灣
彰化地方法院檢察署98年度偵字第2436號、98年度偵緝字第166
號），提起上訴，本院判決如下：
    主  文
原判決撤銷。
丑○○連續犯詐欺得利罪，處有期徒刑壹年貳月；減為有期徒刑
柒月。又犯行使偽造私文書罪，處有期徒刑壹年拾月。又共同連
續犯行使偽造私文書罪，處有期徒刑肆年陸月，扣案如附表一所
示之物、如附表二所示之偽造署押、指印、印文均沒收。應執行
有期徒刑陸年玖月，扣案如附表一所示之物、如附表二所示之偽
造署押、指印、印文，均沒收。
    事  實
一、丑○○基於為自己不法所有之概括犯意，先於民國（以下同
    ）88年10月4日起至同年月21日止，冒用其弟賴昌寶（業經
    不起訴處分確定）名義，向「中國時報」臺南辦事處專員甲
    ○○刊登「萬事達企業管理顧問行銷中心」辦理貸款廣告，
    並佯稱一個星期後給付登報費用新臺幣（以下同）5萬6870
    元；後承同一概括犯意，以同樣手法，於88年10月1日起至
    10月31日止，向「自由時報」臺南辦事處專員乙○○刊登相
    同廣告，亦佯稱於10月25日給付登報費用2萬8000元，致使
    甲○○及乙○○二人信以為真，陷於錯誤，依照其指示刊登
    上開廣告，迨甲○○及乙○○二人先後前往臺南縣永康市○
    ○路349號8樓之2「萬事達企業管理顧問行銷中心」收取廣
    告費用時，見人去樓空始知受騙。而辛○○與壬○○二人則
    因見上開報紙刊登之廣告，於88年10月21日前往上開「萬事
    達企業管理顧問行銷中心」辦理貸款事宜，丑○○即基於為
    自己不法所有之概括犯意，連續對該二人佯稱須繳交手續費
    1000元及國民身分證影本、支票影本、營利事業登記證影本
    等物作為辦理貸款之用，致該二人亦不疑有他，陷於錯誤，
    依指示交付後，卻一直未獲放款通知，始知受騙。
二、丑○○又另行起意，基於行使偽造文書等之犯意，化名賴昌
    寶，於88年10月間某日，向辰○○詐稱能代為轉辦貸款以減
    輕利息負擔，而他人會存入一筆金錢至其帳戶做為存款證明
    以方便申辦貸款，然為保障該他人存款權益而要求辰○○需
    交付銀行存摺、印章、提款卡予其保管，辰○○不疑有詐，
    陷於錯誤，而交付所申辦「臺南區中小企業銀行」永康分行
    帳號0000000000000號帳戶（下稱「臺南中小企銀」帳戶）
    之存摺、印章、提款卡予丑○○，詎丑○○非但未幫辰○○
    辦理貸款，反而於88年10月13日，持辰○○之「臺南中小企
    銀」存摺、印章，前往「臺南中小企銀」永康分行，假辰○
    ○名義，偽造取款憑條，並持向辰○○所詐得之上開印章，
    在取款憑條上盜蓋辰○○之印文一枚〈未偽造辰○○之署押
    〉，而偽造屬私文書之取款憑條，後持以交付該銀行行員以
    為行使，以詐領辰○○帳戶內之存款26萬元，足以生損害於
    辰○○及「臺南中小企銀」對客戶帳戶款項管理之正確性；
    丑○○繼而基於意圖為自己不法所有之概括犯意，於88年10
    月13、14及16日，連續三次，持辰○○上開帳戶之提款卡，
    前往不詳之自動櫃員機，以不正方法輸入提款卡密碼，而盜
    領辰○○帳戶內之存款共計21萬元〈起訴書誤載為11萬元，
    經檢察官當庭更正；提領1萬元、2萬元、2萬元、2萬元、2
    萬元、1萬元、2萬元《13日接續七次提款》、2萬元《14日
    提款》、3萬元、3萬元、1萬元《16日接續三次提款》〉後
    逃匿無蹤，辰○○始知受騙〈起訴書另載案外人癸○○與丑
    ○○共同為上述行為，惟癸○○所涉本件犯嫌，業經臺灣臺
    南地方法院檢察署檢察官以不能證明癸○○確有參與上述犯
    罪為由，而以該署89年度偵字第3586號為不起訴處分，此於
    起訴書亦有記明，是起訴書此部分記載癸○○與丑○○為共
    犯，顯為誤載，更予更正〉。
三、丑○○又另行起意，明知無支付之能力，亦無經營公司之意
    思，竟對外假稱其為「賴稼程」、「賴浴豐」，佯裝自己係
    馬來西亞華僑擁有大筆外資，而與沈炳煌、汪家聲、陳蒼義
    〈均另行由檢察官偵辦〉共同基於意圖為自己不法所有之概
    括犯意聯絡，於93年2月間，推由沈炳煌、汪家聲、陳蒼義
    三人，向當時經營不善、亟待金援合作之「中聯國際開發股
    份有限公司」（下稱「中聯公司」）負責人己○○佯稱願意
    投資「中聯公司」，致使林顯松不疑有他，陷於錯誤，於同
    年月11日與丑○○等人簽訂合作契約書，至同年2月23日，
    丑○○等人以辦理公司變更登記事項為由，向己○○詐取「
    中聯公司」印章、發票章、公司執照、營利事業登記證等物
    得手；復連續於同年5月12日，丑○○透過汪家聲向己○○
    佯稱可代為向金融機構辦理公司貸款，但須先支付保證金20
    0萬元，暨先預借10萬元之費用，致己○○不疑有他，陷於
    錯誤，而交付「臺灣土地銀行」草屯分行票號CWA0000000號
    、帳號000-00000-0號、面額200萬元之支票、票號CWA00000
    00號、帳號00-00000-0號、面額10萬元之支票各一紙；惟其
    後「中聯公司」並未辦得貸款，己○○始知受騙〈其中面額
    200萬元支票由黃智華提出請求給付票款〉。
四、丑○○等人於騙取己○○之信任後，即承前之詐欺概括犯意
    ，並基於連續行使偽造文書之概括犯意聯絡，冒用「賴稼程
    」名義，先委由不知情之刻章業者偽造「賴稼程」、「楊淑
    惠」、「臺灣銀行營業部」圓戳章、「臺灣銀行營業部」長
    條章、「謝林素芬」之印章各一枚，而自93年2月10日起至
    93年6月23日，而偽造「臺灣銀行」帳戶內有新臺幣35億元1
    千元之屬私文書之存摺彩色影本〈上有偽造楊淑惠印文三枚
    〉及美金1億元存款餘額證明書〈上有偽造之「臺灣銀行營
    業部」圓戳章、「臺灣銀行營業部」長條章及謝林素芬印文
    各一枚〉，連續持以行使，藉以取信投資者，謊稱可代為投
    資操作獲利，如欲投資者則需支付購買資金證明所需之手續
    費用，始能引進資金操作；並以沈炳煌擔任「中聯公司」董
    事長，汪家聲擔任總經理，丑○○負責大宗物資買賣及國際
    貿易，配合丑○○傳達錯誤訊息矇騙投資人並扮演仲介角色
    從中獲利，陳蒼義則擔任執行副總負責該公司電子廣告系統
    ，佯以共同重組「中聯公司」來借款並資以取信不特定之投
    資者，連續致使寅○○、丙○○、子○○、劉坤兆、庚○○
    、戊○○、丁○○等人不疑有他，陷於錯誤而為投資，致受
    有損害，其中寅○○交付坐落新竹縣湖口鄉○○段地號第87
    1及886號土地之所有權狀二張、門牌號號新竹縣湖口鄉波羅
    汶第46之1號建物之所有權狀一張給丑○○；子○○給付30
    萬元給丑○○；劉坤兆給付63萬元給丑○○；庚○○給付24
    萬元給丑○○；丁○○給付2萬5000元給丑○○；丙○○與
    戊○○則交付現金450萬元、「合作金庫銀行」臺中文心分
    行之支票三張〈面額分別為100萬元、150萬元、150萬元〉
    給丑○○等人。丑○○於詐得上開財物後，將之用以在彰化
    縣員林鎮○○里○○路○段60號開設「宋浴豐國際美食餐廳
    」〈此部分檢察官認涉犯洗錢罪嫌，然本院審理後認尚未構
    成洗錢犯行而不另為無罪諭知，詳如后述〉；並連續冒「賴
    稼程」之名義，於如附表二所示之時間，偽造如附表二所示
    之私文書，交予如附表二所示之人而為行使，亦足以生損害
    於如附表二所示之人與「賴稼程」其人。嗣寅○○等人皆未
    分得投資利得，丑○○等人又逃逸無蹤，始知受騙。
五、嗣於93年8月6日下午12時50分許，經警在彰化縣員林鎮○○
    路○段60號前查獲丑○○，並於同月7日下午14時40分，經黃
    齡立同意搜索，在彰化縣員林鎮○○街290號4樓租屋處，查
    扣如附表一、二所示之物。
六、案經彰化縣警察局員林分局報告及臺北市政府警察局信義分
    局報由臺灣臺北地方法院檢察署檢察官呈請臺灣高等法院檢
    察署檢察長令轉臺灣彰化地方法院檢察署檢察官偵查起訴。
    理  由
壹、證據能力部分：
    按被告以外之人（包括證人、鑑定人、告訴人、被害人及共
    同被告等）於審判外之陳述雖不符刑事訴訟法第159條之1至
    之4等4條之規定，而經當事人於審判程序同意作為證據，法
    院審酌該言詞陳述或書面陳述作成時之情況，認為適當者，
    亦得為證據；當事人、代理人或辯護人於法院調查證據時，
    知有刑事訴訟法第159條第1項不得為證據之情形，而未於言
    詞辯論終結前聲明異議者，視為有前項之同意，同法第159
    條之5定有明文。立法意旨在於傳聞證據未經當事人之反對
    詰問予以核實，原則上先予排除。惟若當事人已放棄反對詰
    問權，於審判程序中表明同意該等傳聞證據可作為證據；或
    於言詞辯論終結前未聲明異議，基於尊重當事人對傳聞證據
    之處分權，及證據資料愈豐富，愈有助於真實發見之理念，
    且強化言詞辯論主義，使訴訟程序得以順暢進行，上開傳聞
    證據亦均具有證據能力。查檢察官對於本案卷內相關證人之
    證述、文書卷證資料，並未就有合於刑事訴訟法第159條第1
    項不得為證據之情形於本院言詞辯論終結前聲明異議，且上
    述證人之證述、文書卷證資料亦經本院於審理期日逐一提示
    、朗讀，並告以要旨，本院復審酌相關證人證述筆錄製成、
    文書卷證資料取得，並無證據顯示有何違背程序規定情事，
    依據上述之說明，均應具有證據能力。
貳、實體理由：
一、上訴人即被告（以下稱被告）丑○○經本院合法傳喚未到庭
    。惟查被告丑○○對伊犯有於如犯罪事實欄所載之罪，於偵
    查中、原審法院行準備程序中、原審法院審理中皆為自白認
    罪供述；又被告丑○○對伊犯有於如犯罪事實欄所載之罪，
    所為之自白認罪供述，核與證人癸○○、被害人即證人賴昌
    寶、甲○○、乙○○、辛○○、壬○○、寅○○、子○○、
    劉坤兆、庚○○、丙○○、戊○○、丁○○、辰○○等人、
    證人林武分別於警詢、偵查中指證，共犯即證人汪家聲、沈
    炳煌、陳蒼義三人於警訊、偵查中分別證述情節相符；並有
    被告犯如犯罪事實欄一所示之罪之卷內所檢附之「中國時報
    」分類廣告費收據、「自由時報」分類廣告委刊證明單、「
    自由時報」分類廣告費收據、報紙刊登廣告影本、「萬事達
    企業顧問行銷中心」信用貸款專案廣告單〈本院編號警卷
    第13至16、17至22頁〉，被告犯如犯罪事實欄二所示之罪之
    卷內所檢附之票號NO185701號本票、辰○○之「臺南區中小
    企業銀行」帳戶交易明細查詢單、「臺南區中小企業銀行」
    永康分行89年4月13日（89）南銀永分字第077號函檢附之取
    款憑條〈本院編號號偵查卷第27至28、38至39頁〉，被告
    犯如犯罪事實欄三所示之罪之卷內所檢附之合作契約書、協
    議書、資金作業協議書、臺灣銀行存款證明、存摺影本、丑
    ○○簽署之承諾書、保證書、合作契約書、中聯公司開會議
    事錄、具結切結書、支票影本、退票理由單、存證信函〈本
    院編號警卷第22至32頁〉，被告犯如犯罪事實欄四所示之
    罪之卷內所檢附之臺灣銀行國外營業部存款餘額證明書、確
    認書、收據、「合作金庫銀行」票號OB0000000、OB0000000
    、OB0000000、OB0000000、OB0000000、OB0000000、OB0000
    000號支票影本、承諾書、資金查詢同意書、協議書、委託
    書、授權書、土地登記謄本、異動索引、收據、資金作業協
    議書、搜索扣押筆錄、執行扣押證明書、扣押物品目錄表〈
    本院編號警卷第84、110、113至116、146至154、160、16
    3、167至168、185至200頁〉，如附表二所示之偽造私文書
    影本〈各詳如附表二備註欄所示卷證處〉等文書證據附卷，
    與如附表一所示之物扣案可資所證，足認被告上開自白認罪
    供述，核與本案客觀事實相符，堪以採為本案斷罪之依據。
    是本件事證明確，被告犯上開之罪，堪為認定，應予依法論
    科。
二、新舊法比較
    查被告丑○○行為後，刑法業於94年2月2日修正公布，95年
    7月1日起施行。按行為後法律有變更者，適用行為時之法律
    ，但行為後之法律有利於行為人者，適用最有利於行為人之
    法律，現行刑法第2條第1項定有明文。此條規定乃與刑法第
    1條罪刑法定主義契合，而貫徹法律禁止溯及既往原則，係
    規範行為後法律變更所生新舊法律比較適用之準據法，本身
    尚無比較新舊法之問題，應一律適用裁判時之現行刑法第2
    條規定以決定適用之刑罰法律，先予辨明。又以本次刑法修
    正之比較新舊法，就拘束人身自由之保安處分，有罪刑法定
    原則及法律不溯及既往原則之適用，其因法律變更而發生新
    舊法律之規定不同者，依新法第1條、第2條第1項之規定，
    定其應適用之法律。另就罪刑有關之共犯、未遂犯、想像競
    合犯、牽連犯、連續犯、結合犯，以及累犯加重、自首減輕
    暨其他法定加減原因（如身分加減）與加減例等一切情形，
    本於統一性及整體性原則，應綜其全部罪刑之結果而為比較
    ，亦有最高法院95年第八次刑庭會議決議可資參照。
    據此：
  (一)刑法第28條有關共同正犯之規定，僅作文字修正，對於狹義
    共同正犯（指有犯意聯絡及行為分擔之數行為人）之認定，
    不生任何影響，不論依修正前、後之規定，均應論以共同正
    犯，是於本案新舊法對被告而言並無有利或不利之情形。
  (二)被告行為後，刑法第56條連續犯之規定，業經刪除。而修正
    前刑法第56條有關連續犯之規定，係將反覆實施之同類複數
    犯罪行為論以一罪，並得加重其刑至二分之一，茲修正後刑
    法已刪除連續犯之規定，在實務上將視各種具體犯罪類型，
    對於反覆實施之同類複數犯罪行為，或評價為一罪，或評價
    為併罰之數罪。本件被告所為之數次行使偽造私文書、詐欺
    取財、詐欺得利之犯行，倘依修正後之規定，係應評價為數
    罪而予以分論併罰，顯較為不利於被告。
  (三)修正前刑法第55條牽連犯之規定，業已修正刪除，此刪除雖
    非犯罪構成要件之變更，但顯已影響行為人刑罰之法律效果
    ，自屬法律有變更，依刑法第2條第1項規定，比較新、舊法
    結果，應適用最有利於行為人之法律（最高法院95年第8次
    刑事庭會議決議第5點第3項參照）。按牽連犯之特色在於各
    行為所犯各罪間，有牽連關係存在，刪除後，原則上原各自
    獨立之數個犯行，應回歸數罪併罰之規定處理，則經比較新
    、舊法結果，應以被告行為時之法律即修正前第55條後段規
    定論以牽連犯，最有利於被告。
  (四)刑法第339條第1項法定刑為罰金部分：
    被告行為後，刑法第33條第5款業經修正；修正後刑法該款
    規定：「罰金：新臺幣一千元以上，以百元計算之」，與修
    正前該款規定：「罰金：一元以上」不同。比較新舊法結果
    ，以舊法較有利於行為人，故依刑法第2條第1項前段規定，
    本案關於上開法條之法定刑罰金部分，自應適用行為時之法
    律即修正前刑法第33條第5款規定決定其罰金部分之法定刑
    。
  (四)關於刑法第51條第5款已修正數罪併罰定其應執行者：「宣
    告多數有期徒刑者，於各刑中之最長期以上，各刑合併之刑
    期以下，定其刑期。但不得逾三十年。」，與舊法規定之數
    罪併罰定其應執行者：「宣告多數有期徒刑者，於各刑中之
    最長期以上，各刑合併之刑期以下，定其刑期。但不得逾二
    十年。」之規定有所不同，此為影響行為人刑罰之法律效果
    ，是被告於行為後法律已有所變更，經比較新舊法之結果，
    自以舊法規定之定應執行刑之上限為二十年對行為人較為有
    利。
三(一)關於犯罪事實欄一部分：
    被告連續向「中國時報」及「自由時報」刊登廣告，致使甲
    ○○及乙○○陷於錯誤而同意刊登廣告，被告因而獲得刊登
    廣告之利益，係犯同法第339條第2項詐欺得利罪，檢察官於
    起訴書指稱此部分係犯刑法第339條第1項詐欺取財罪，容有
    誤會，惟此起訴之犯罪事實同一，應予變更起訴法條。被告
    先後向辛○○、壬○○二人詐騙申辦貸款手續費1000元、國
    民身分證影本、營利事業登記之所為，係犯刑法第339條第1
    項之詐欺取財罪。又被告所犯此部分二次詐欺得利、二次詐
    欺取財罪之犯罪方法相同，並各係觸犯構成要件相同之罪，
    顯係基於概括犯意反覆為之，為連續犯，應依修正前刑法第
    56條之規定，各論以一罪，並加重其刑。再被告刊登上開廣
    告之目的，意在詐騙辛○○、壬○○等人辦理貸款時所繳交
    之代辦費用及國民身分證件、營業資料，是被告犯上述連續
    詐欺得利與連續詐欺取財二罪，有方法結果之牽連關係，為
    牽連犯，應依修正前刑法第55條之規定從一重依情節較重之
    連續詐欺得利罪處斷〈按詐欺得利、詐欺取財罪之構成要件
    不同，不得依連續犯規定論以一罪；而被告犯此連續詐欺得
    利、連續詐欺取財罪具有牽連犯關係，應從一重處斷，而此
    二罪之法定本刑皆為相同，然被告犯詐欺得利獲取8萬4870
    元之不法利益，犯詐欺取財罪獲取2000元之不法所得，自以
    犯連續詐欺得利罪之情節較重，而應從重依連續詐欺得利罪
    處斷〉。
  (二)關於犯罪事實欄二部分：
    按銀行為便利存款人取款而印好任人索取填寫之取款憑條，
    非可流通市面得以自由轉讓，祇屬私文書之一種，不能認為
    有價證券，其偽造而行使以達詐欺取財之目的者，應從一重
    論以行使偽造私文書罪（最高法院49年臺上字第1409號判例
    意旨可資參照）。是核被告此部分所為，係犯刑法第216條
    、第210條行使偽造私文書罪、同法第339條第1項詐欺取財
    罪及同法第339條之2第1項非法由自動付款設備取財罪。被
    告盜用辰○○印章之行為，係偽造私文書之部分行為，偽造
    私文書之低度行為復為行使之高度行為所吸收，均不另論罪
    。而被告於88年10月13日、14日、16日，連續三次，以相同
    手法，非法由自動付款設備取財之犯罪，時間緊接，各觸犯
    構成要件相同之罪，顯係基於概括犯意反覆為之，為連續犯
    ，應依修正前刑法第56條論以一罪，並加重其刑〈其中於88
    年10月13日提領1萬元、2萬元、2萬元、2萬元、2萬元、1萬
    元、2萬元七次提款，及於88年10月16日提領3萬元、3萬元
    、1萬元三次提款，各係接續為之，為實質一罪關係〉。再
    被告犯此行使偽造私文書、詐欺取財、連續非法由自動付款
    設備取財之三罪間，有手段、目的之牽連犯關係，應依修正
    前之刑法第55條後段之規定，從一重依行使偽造私文書之罪
    處斷。
  (三)關於犯罪事實欄三部分：
    核被告此部分所為，係犯刑法第339條第1項之詐欺取財罪。
    被告與沈炳煌、汪家聲、陳蒼義等人就犯詐欺取財罪彼此間
    ，有犯意聯絡及行為分擔，為共同正犯。檢察官於起訴書內
    雖指被告於93年5月12日向己○○詐騙10萬元款項等語，然
    被告於該次詐騙行為係同時詐騙得「臺灣土地銀行」草屯分
    行票號CWA0000000號、帳號000-00000-0號、面額200萬元之
    支票與「臺灣土地銀行」草屯分行票號CWA0000000號、帳號
    00-00000-0號、面額10萬元之支票各一紙，而非單為10萬元
    款項一節，已據證人林武於警詢、偵查中各為指證在卷，檢
    察官就上開200萬元部分雖漏未起訴，惟此為起訴效力所及
    ，本院應併為審酌。被告與沈炳煌、汪家聲、陳蒼義等人先
    後於93年2月11日詐騙林顯松取得「中聯公司」之印章、發
    票章、公司執照、營利事業登記證，於93年5月12日詐騙己
    ○○同時詐騙取得上述支票二紙之先後二次詐欺取財罪，時
    間緊接，所犯基本構成要件相同，顯基於概括犯意為之，應
    依修正前刑法第56條連續犯之規定論以一罪，並加重其刑。
  (四)關於犯罪事實欄四部分：
    而被告犯如附表二所示之偽造私文書部分，雖未經檢察官提
    起公訴，惟此與起訴之犯罪事實間具有修正前刑法第56條連
    續犯之裁判上一罪關係，本院應併予以審理。又被告偽造附
    表一編號一所示「臺灣銀行」所出具之存款餘額證明書、存
    摺影本明細〈其上有偽造之「臺灣銀行」營業部圓戳章、「
    臺灣銀行」營業部長條章、謝林素芬、楊淑惠之印文〉，係
    「臺灣銀行」人員本於業務上作成之文書，用以表示該存戶
    在該銀行特定期間內之存款餘額；另被告為取信如附表二所
    示之被害人，而偽造如附表二所示之私文書，用以取信於如
    犯罪事實欄四所示之被害人寅○○等人，藉此為詐騙，自足
    以生損害於「臺灣銀行」、「楊淑惠」、「謝林素芬」、「
    賴稼程」、及被害人寅○○等。是核被告等人此部分所為，
    係犯刑法第216條、第210條之行使偽造私文書罪及同法第33
    9條第1項之詐欺取財罪，被告等人委由不知情之刻章業者偽
    造「臺灣銀行」營業部圓戳章、「臺灣銀行」營業部長條章
    、「楊淑惠」、「謝林素芬」、「賴稼程」等人之印章，為
    間接正犯，此部分檢察官於起訴書內雖未指明，惟此為被告
    犯上述偽造文書罪之部分行為，為起訴效力所及，本院亦應
    併予審酌。又被告與沈炳煌、汪家聲、陳蒼義等人間，就上
    開行使偽造私文書及詐欺取財罪彼此間，互有犯意聯絡及行
    為分擔，為共同正犯。被告偽造印章、印文、署押、指印之
    行為，為偽造私文書之部分行為；偽造私文書後繼以行使，
    偽造之低度行為則為行使之高度行為所吸收，均不另論罪。
    被告此部分先後多次犯行使偽造私文書、詐欺取財之罪，時
    間緊接，所犯基本構成要件相同，顯係基於概括犯意為之，
    為連續犯，各應依修正前刑法第56之規定論以一罪，並加重
    其刑。另被告犯如犯罪事實欄三、四所示之行使偽造私文書
    、詐欺取財罪，時間緊接，所犯構成要件相同，亦顯係基於
    概括犯意所為，為連續犯，各應依修正前刑法第56條之規定
    論以一罪。再被告於如犯罪事實欄三、四所載，因欲達詐欺
    取財之目的而犯連續行使偽造私文書罪，是所犯連續詐欺取
    財罪及連續行使偽造私文書罪間，有方法、結果之牽連關係
    ，應依修正前刑法第55條後段之規定，從一重之共同連續犯
    行使偽造私文書之罪處斷。
  (五)另查被告犯如犯罪事實欄一所載之連續詐欺得利，犯如犯罪
    事實欄二所載之行使偽造私文書，犯如犯罪事實欄三、四所
    載之連續行使偽造私文書之三罪間，犯意各別，行為互殊，
    應分論併罰。起訴書原記載被告本件之罪均為連續犯，而未
    審酌犯如犯罪事實欄一所載之詐欺得利罪，與犯如犯罪事實
    欄二中所列之詐欺取財罪，二者構成要件不同，不得依修正
    前刑法第56條之規定，論以連續犯之一罪，且與如犯罪事實
    欄三、四所示之犯罪時間相隔有四年之久，前後犯罪手段亦
    非相同，自無論以概括犯意可言，是起訴書所為之認定顯有
    誤會，惟已經原審法院審理公訴檢察官當庭請求更正，附此
    敘明。
  (六)審酌被告正值青壯，不知循正途獲取報酬，反圖不勞而獲，
    貪圖暴利，以詐欺方式騙取被害人財物，又多次以行使偽造
    私文書之手段，機巧之言論，騙取被害人之信任，詐騙被害
    人之財物，所得金額高達數百萬元以上，嚴重破壞社會秩序
    ，損害他人權利，致使被害人多年辛苦積蓄化為烏有，顯見
    被告觀念偏差，行為要屬不該，惡性重大，與目前詐騙集團
    詐騙方式幾無差異，於犯後至今又拒不賠償被害人所受損害
    ，更審酌被告已犯有多件偽造文書、詐欺犯罪經法院判處有
    罪之紀錄〈詳見臺灣高等法院被告前案紀錄表〉，已無予以
    從輕量刑之理由，暨審酌被告犯上開之罪獲取不法所得數額
    又供與其家人投資其他事業，並非無力而係故不賠償被害人
    所受損害等一切情狀，分別量處如主文所示之有期徒刑一年
    二月、一年十月、四年六月。
  (七)又被告就如犯罪事實欄一之犯連續詐欺得利罪之犯罪時間在
    96年4月24日以前，經本院宣告有期徒刑一年二月，合於減
    刑條件，應依中華民國96年罪犯減刑條例第2條第1項第3款
    之規定，減其宣告刑二分之一即有期徒刑七月，並與主文所
    示不符合減刑規定之有期徒刑一年十月、四年六月之二罪定
    應執行刑有期徒刑六年九月，資以懲儆。
  (八)1.如犯罪事實欄二所載偽造「臺南區中小企業銀行」之取款
    憑條上盜蓋劉秋美印章之印文一枚，以偽造私文書，而按刑
    法第219條所定不問屬於犯人與否沒收之者，以偽造之印章
    、印文或署押為限，盜用者不在其列，是上開取款憑條上劉
    秋美之印文一枚，係被告盜用真正之印章所生之印文，並非
    偽造印章之印文，自不在刑法第219條規定應沒收之列，又
    被告偽造之「臺南區中小企業銀行」活期存款取款憑條，業
    已持以行使交付由「臺南區中小企業銀行」永康分行收受，
    不復屬被告所有，皆不予宣告沒收。
  2.如犯罪事實欄三所載被告偽造如附表一編號一〈如附表一編
    號一之除外，另詳后述〉、二之證明書及存摺明細彩色影
    本〈含其上所偽造之印文〉，皆為被告於犯行使偽造私文書
    罪所偽造，為被告及共犯所有，應依刑法第38條第1項第3款
    之規定，宣告沒收。
  3.如附表一編號四至二十一所示之物，為被告所有，用途並詳
    如附表一編號四至二十一所載，爰依刑法第38條第1項第2、
    3款之規定宣告沒收。
  4.如附表一編號三之扣案「賴稼程」印章一枚，如附表一編號
    一之所示未扣案之「臺灣銀行」營業部圓戳章、「臺灣銀
    行」營業部長條章、「楊淑惠」印章、「謝林素芬」印章各
    一枚，應依刑法第219條規定宣告沒收之。
  5.如附表二所示偽造私文書，為被告所偽造，然已交付予各該
    被害人持所有，已非被告所有，自不為沒收之宣告；惟如附
    表二其上偽造之署押、印文、指印，應依刑法第219條規定
    宣告沒收之。
  6.至扣案如附表三所示之物，其中編號一、二、四所示之物與
    本案無關外，其餘則屬被害人所有，或非屬被告所有，或非
    供犯本罪所用或預備之物（詳如附表三所載），皆不予宣告
    沒收，附此敘明。
四、公訴意旨另以：被告為掩飾或隱匿上述如犯罪事實欄四所示
    之因自己犯罪所得財物或財產上利益，竟與賴張含笑、賴允
    宗、黃齡立〈均經檢察官不起訴處分確定〉等三人，共同於
    93年6月12日至93年8月15日，在彰化縣員林鎮○○里○○路
    ○段60號開設「宋浴豐國際美食餐廳」（下稱「宋浴豐餐廳
    」），由賴張含笑任該餐廳董事長，並交付「臺中商業銀行
    」、「聯邦銀行」存摺、支票及印章供丑○○使用；賴允宗
    則負責廚房及採買作業，黃齡立任餐廳監事，藉以投資設立
    該餐廳之方式洗錢，因認被告另犯有洗錢防制法第2條第1款
    、第11條第1項之洗錢罪嫌，而認此應與被告上述犯罪依修
    正前刑法第55條牽連犯之規定，從一重處斷等語。惟按洗錢
    防制法第2條規定：「本法所稱洗錢，指下列行為：一掩飾
    或隱匿因自己重大犯罪所得財物或財產上利益者。二掩飾、
    收受、搬運、寄藏、故買或牙保他人因重大犯罪所得財物或
    財產上利益者。」，同法第3條則明定「重大犯罪」之罪名
    ，由上可知，洗錢行為所稱之「重大犯罪」，係採列舉式之
    規定，於列舉規定外，其餘犯罪則不包括在內。查本件被告
    於93年6月至8月間，開設「宋浴豐國際美食餐廳」，乃係將
    其犯罪所得財物加以處分之行為，應僅能成立普通詐欺取財
    罪，已如上述，所謂重大犯罪，依當時之洗錢防制法第3條
    第1項規定難認包括刑法第339條第1項之罪，則本案被告所
    犯僅成立詐欺取財罪及行使偽造私文書等罪，即無洗錢防制
    法規定之適用。惟公訴人認為此部分與上揭論罪科刑之連續
    行使偽造私文書罪間，有修正前刑法第55條牽連犯之裁判上
    一罪關係，自不另為無罪之諭知，附此敘明。
五、原審判決，以被告犯罪事證明確，依據刑事訴訟法第273條
    之1第1項、第299條第1項前段、第300條，刑法第2條第1項
    、第28條、第216條、第210條、第339條第1項、第2項、第
    339條之2、第38條第1項第2款、第3款，修正前刑法第55條
    後段、修正前刑法第56條、第51條第5款等規定予以論罪科
    刑，再依據中華民國96年罪犯減刑條例第2條第1項第3款之
    規定減其宣告刑二分之一，雖非無見。惟查：(一)被告犯如犯
    罪事實欄一所示之連續詐欺得利與連續詐欺取財二罪之構成
    要件有異，不應依連續犯規定論以一罪〈見司法院（72）廳
    刑一字第376號發文之72年4月30日臺灣高等法院暨所屬法院
    座談會決議內容〉，又被告犯如犯罪事實欄一所載之連續詐
    欺得利與連續詐欺取財二罪，具有方法與結果之牽連關係，
    應依修正前刑法第55條牽連犯規定依情節較重之連續詐欺得
    利罪處斷，與被告犯如犯罪事實欄二所載之行使偽造私文書
    、詐欺取財罪，亦不得依連續犯規定論以一罪，而應予以分
    論併罰，乃原審判決竟將被告犯如犯罪事實欄一、二所示之
    罪，依連續犯規定論以一罪，即非無誤。(二)又本案既經查扣
    「賴稼程」之印章一枚，被告對外又冒「賴稼程」之名，另
    被告等人既又以偽造「臺灣銀行」營業部存摺、存款證明書
    行騙，堪認「賴稼程」、「臺灣銀行」營業部圓戳章、「臺
    灣銀行」營業部長條章、「張淑惠」、「謝林素芬」之印章
    皆為被告等人所偽造，此為起訴效力所及，原審判決既已於
    犯罪事實欄中論列，卻未於論罪欄中加以審酌；(三)再被告尚
    偽造有如附表二所示之偽造私文書，已據如附表二所示之被
    害人於警詢中詳為指證在卷，且於卷內亦有該偽造私文書之
    影本在卷可查〈詳見如附表二備註欄〉，此為起訴效力所及
    部分，原審未詳加審酌卷證，將此部分犯罪棄之未論；(四)再
    於如犯罪事實欄三所示部分，被告係詐騙己○○交付面額分
    為200萬元及10萬元之支票各一紙，此已據林武於警詢、偵
    查中指證歷歷，原審判決竟依起訴書所載稱被告僅詐騙己○
    ○10萬元之現款，復與本部分犯罪事實不符；(五)另原審判決
    既就被告之犯罪各為量處有期徒刑三年、四年六月，其中行
    使偽造私文書罪固不受有期徒刑一年六月宣告不得減刑規定
    之限制，惟既牽連犯詐欺取財罪，而犯詐欺取財罪如經宣告
    有期徒刑一年六月以上，該案件即已不得依據中華民國九十
    六年減刑條例予以減輕其刑〈見法院辦理九十六年減刑條例
    案件應行注意事項第十項〉，原審又誤將被告犯罪予以減其
    宣告刑，亦屬違誤；(六)再被告行為時與裁判時應適用刑法相
    關規定已經修正，原審判決既已適用修正前刑法第55條之規
    定，確未予以新舊法比較適用等節，皆有違誤。被告以否認
    犯罪，暨以伊尚犯有臺灣高等法院高雄分院93年度上易字第
    632號、本院98年度上訴字第847號之案件，本案與該二案件
    具有裁判上一罪關係〈附於本院卷第13頁之上訴理由〉為由
    提起上訴，惟臺灣高等法院高雄分院93年度上易字第632號
    判決，係被告於《86年7月30日》所犯之詐騙案件，與本案
    如犯罪事實欄一所載《88年10月4日》之犯罪時間，已有二
    年餘時間之差距，且承辦檢察官曾將此部分移併臺灣高等法
    院高雄分院審酌，臺灣高等法院高雄分院在93年度上易字第
    632號判決理由中已明確表示該案件與本案犯罪間不具有連
    續犯之裁判上一罪關係，而於本院98年上訴字第847號案件
    部分，則係於《92年1月間》所犯之行使偽造私文書、詐欺
    取財罪，與如犯罪事實欄三、四所載《93年2月間以後》之
    犯罪時間，亦有一年一月之時間差距，與連續犯所列時間緊
    接之構成要件未合，皆無連續犯裁判上一罪關係可言，是被
    告上開上訴理由所指自無可採，皆無理由，然查原審判決既
    有上開疏誤與違法之處，仍應由本院將原審判決予以撤銷，
    另為適當之判決。
六、被告經本院合法傳喚，無正當之理由不到庭，爰不待被告陳
    述，逕行判決。
七、末查，被告在被害人辰○○提出告訴後，於88年10月25日，
    在警察機關內與辰○○和解時，再另行起意，以「賴昌寶」
    為發票人，偽造票號NO185701號本票一紙，而犯有偽造有價
    證券罪〈卷證附於本院編號號偵查卷第28頁〉，應另由檢
    察官偵查起訴。
據上論結，應依刑事訴訟法第369條第1項前段、第364條、第299
第1項前段、第300條、第371條，刑法第2條第1項、第28條、第
216條、第210條、第339條第1項、第2項、第339條之2、修正前
刑法第55條、修正前刑法第56條、第38條第1項第2款、第3款、
第219條，第51條第5款，中華民國96年罪犯減刑條例第2條第1項
第3款、第3條第1項第15款、第7條、第11條，判決如主文。
本案經檢察官卯○○到庭執行職務。
中    華    民    國    98    年    12    月    24    日
            刑事第三庭    審判長法  官  王  增  瑜
                                法  官  吳  進  發
                                法  官  梁  堯  銘
以上正本證明與原本無異。
詐欺得利罪部分不得上訴；其餘得上訴。
如不服本判決應於收受送達後10日內向本院提出上訴書狀，其未
敘述上訴之理由者，並得於提起上訴後10日內向本院補提理由書
（均須按他造當事人之人數附繕本）「切勿逕送上級法院」。
                                書記官  陳  玫  伶
中    華    民    國    98    年    12    月    24    日
附表一：
┌──┬──────────────┬──┬───────────┐
│編號│     物品名稱               │數量│用途                  │
├──┼──────────────┼──┼───────────┤
│一  │「臺灣銀行」營業部存款餘額│一張│                      │
│    │  證明書，上有偽造之「臺灣銀│    │                      │
│    │  行」營業部圓戳章、長條章印│    │                      │
│    │  文、謝林素芬之印文各一枚  │    │                      │
│    ├──────────────┼──┼───────────┤
│    │「臺灣銀行」營業部圓戳章、│各一│                      │
│    │  長條章、謝林素芬、楊淑惠之│枚  │                      │
│    │  印章                      │    │                      │
├──┼──────────────┼──┼───────────┤
│二  │沈炳煌在「臺灣銀行」帳戶之存│一張│                      │
│    │摺明細，上有偽造之楊淑惠印文│    │                      │
│    │三枚                        │    │                      │
├──┼──────────────┼──┼───────────┤
│三  │賴稼程印章                  │一枚│供本件犯罪所用之物    │
├──┼──────────────┼──┼───────────┤
│四  │「臺中商銀」提款卡          │一張│預備供本件犯罪所用之物│
├──┼──────────────┼──┼───────────┤
│五  │「聯信商銀」提款卡          │一張│預備供本件犯罪所用之物│
├──┼──────────────┼──┼───────────┤
│六  │本票（票號065751、382976號）│二張│供本件犯罪所用之物    │
├──┼──────────────┼──┼───────────┤
│七  │「合庫銀行」文心分行支票（票│四張│供本件犯罪所用之物    │
│    │號OB0000000～OB0000000）    │    │                      │
├──┼──────────────┼──┼───────────┤
│八  │「新竹國際商銀」北新竹分行（│二張│供本件犯罪所用之物    │
│    │票號OB0000000、AA000000 0） │    │                      │
├──┼──────────────┼──┼───────────┤
│九  │「臺北銀行」彰化分行（票號  │一張│供本件犯罪所用之物    │
│    │GH0000000）                 │    │                      │
├──┼──────────────┼──┼───────────┤
│十  │「萬泰商銀」新竹分行（票號  │一張│供本件犯罪所用之物    │
│    │AT0000000）                 │    │                      │
├──┼──────────────┼──┼───────────┤
│十一│資金合作企畫書              │一卷│預備供本件犯罪所用之物│
├──┼──────────────┼──┼───────────┤
│十二│「荷蘭銀行」資金作業協議書  │一卷│預備供本件犯罪所用之物│
├──┼──────────────┼──┼───────────┤
│十三│「荷蘭銀行」存款餘額證明    │一卷│預備供本件犯罪所用之物│
├──┼──────────────┼──┼───────────┤
│十四│英文財力證明書              │一卷│預備供本件犯罪所用之物│
├──┼──────────────┼──┼───────────┤
│十五│「宋浴豐國際美食公司」設立登│一卷│預備供本件犯罪所用之物│
│    │記表                        │    │                      │
├──┼──────────────┼──┼───────────┤
│十六│」臺灣銀行」營業部存款餘額證│一卷│預備供本件犯罪所用之物│
│    │明書                        │    │                      │
├──┼──────────────┼──┼───────────┤
│十七│申貸外資合作協議書          │一卷│預備供本件犯罪所用之物│
├──┼──────────────┼──┼───────────┤
│十八│「浴豐廣場」投資開發案企畫書│一卷│預備供本件犯罪所用之物│
├──┼──────────────┼──┼───────────┤
│十九│「中聯百貨」購物企畫書      │一卷│預備供本件犯罪所用之物│
├──┼──────────────┼──┼───────────┤
│二十│「奇能科技股份有限公司」企畫│一卷│預備供本件犯罪所用之物│
│    │書                          │    │                      │
├──┼──────────────┼──┼───────────┤
│二十│「瑞士聯邦銀行」資金證明書  │一卷│預備供本件犯罪所用之物│
│一  │                            │    │                      │
└──┴──────────────┴──┴───────────┘
附表二：
┌──┬─────────┬─────┬────┬───────┐
│編號│  偽造私文書名稱  │偽造之標的│ 數  量 │  備    註    │
│    │                  │物        │        │              │
├──┼─────────┼─────┼────┼───────┤
│一  │93年1月20日交予向 │賴稼程署押│一枚    │本院編號號警│
│    │錦雄之確認書      │          │        │卷第110頁     │
│    ├─────────┼─────┼────┼───────┤
│    │交予向錦雄收據支票│賴稼程署押│一枚    │本院編號號警│
│    │之收據            │          │        │卷第114頁     │
│    ├─────────┼─────┼────┼───────┤
│    │交予向錦雄之呈《應│賴稼程署押│一枚    │本院編號號警│
│    │係承之誤》諾書    │          │        │卷第116頁     │
├──┼─────────┼─────┼────┼───────┤
│二  │93年5月11日交予林 │賴稼程署押│一枚    │本院編號號警│
│    │運豐之協議書      │          │        │卷第55頁      │
│    ├─────────┼─────┼────┼───────┤
│    │交予戊○○之收據  │賴稼程署押│各一枚  │本院編號號警│
│    │                  │及賴稼程印│        │卷第113頁     │
│    │                  │文        │        │              │
├──┼─────────┼─────┼────┼───────┤
│三  │93年3月31日交予邱 │賴稼程署押│一枚    │本院編號號警│
│    │榮飛之資金作業協議│          │        │卷第167頁     │
│    │書                │          │        │              │
├──┼─────────┼─────┼────┼───────┤
│四  │93年5月4日交予邱榮│賴稼程署押│一枚    │本院編號號警│
│    │飛之證明書        │          │        │卷第160頁     │
├──┼─────────┼─────┼────┼───────┤
│五  │93年5月27日交予鄧 │賴稼程署押│一枚    │本院編號號警│
│    │重威之呈《應係承之│          │        │卷第183頁     │
│    │誤》諾書          │          │        │              │
├──┼─────────┼─────┼────┼───────┤
│六  │93年8月3日交予鄧重│賴稼程署押│各一枚  │本院編號號警│
│    │威之切結書        │及指印    │        │卷第184頁     │
└──┴─────────┴─────┴────┴───────┘
附表三：
┌──┬────────────┬──┬──────────┐
│編號│     物品名稱           │數量│用途                │
├──┼────────────┼──┼──────────┤
│一  │「九如國際投資公司」印章│一枚│與本案無關          │
├──┼────────────┼──┼──────────┤
│二  │「辰雨國際投資公司」印章│一枚│與本案無關          │
├──┼────────────┼──┼──────────┤
│三  │汪家聲印章              │一枚│非屬被告所有之物，且│
│    │                        │    │與本案無關          │
├──┼────────────┼──┼──────────┤
│四  │周彬中印章              │一枚│與本案無關          │
├──┼────────────┼──┼──────────┤
│五  │沈炳煌印章              │一枚│非屬被告所有之物，且│
│    │                        │    │與本案無關          │
├──┼────────────┼──┼──────────┤
│六  │沈炳煌「臺灣銀行」存戶印│一張│非屬被告所有之物，且│
│    │鑑卡                    │    │與本案無關          │
├──┼────────────┼──┼──────────┤
│七  │子○○「臺灣銀行」存款簿│一本│被害人所有          │
├──┼────────────┼──┼──────────┤
│八  │庚○○「臺灣銀行」存款簿│一本│被害人所有          │
├──┼────────────┼──┼──────────┤
│九  │陳蒼義「第一銀行」存款簿│一本│被害人所有          │
├──┼────────────┼──┼──────────┤
│十  │汪家聲「聯信商銀」存款簿│一本│非屬被告所有之物，且│
│    │                        │    │與本案無關          │
├──┼────────────┼──┼──────────┤
│十一│汪家聲中華民國護照      │一本│非屬被告所有之物，且│
│    │                        │    │與本案無關          │
├──┼────────────┼──┼──────────┤
│十二│汪家聲來往大陸通行證    │一本│非屬被告所有之物，且│
│    │                        │    │與本案無關          │
├──┼────────────┼──┼──────────┤
│十三│汪家聲香港入境許可證    │一本│非屬被告所有之物，且│
│    │                        │    │與本案無關          │
└──┴────────────┴──┴──────────┘


司法院資訊處製作；財團法人民間司法改革基金會備份。
